臺灣高等法院民事判決
111年度重上字第339號
上  訴  人  上人科技有限公司

法定代理人  孔琦    
上  訴  人  星南通信電機工程有限公司

法定代理人  莊金枝  
共      同
訴訟代理人  方正儒律師
被  上訴人  國防部軍備局工程營產中心

法定代理人  黃建勝  
訴訟代理人  徐克銘律師
複  代理人  趙芷芸律師
            廖健君律師
            殷樂律師
上列當事人間請求給付契約價金事件，上訴人對於中華民國111
年1月5日臺灣士林地方法院110年度建字第36號第一審判決提起
上訴，本院於111年9月13日言詞辯論終結，判決如下：
    主      文
上訴及追加之訴均駁回。
第二審訴訟費用由上訴人負擔。
    事實及理由
壹、程序方面：
    按第二審訴之變更或追加，非經他造同意不得為之，但請求
    之基礎事實同一者，不在此限，民事訴訟法第446條第1項、
    第255條第1項第2款定有明文。本件上訴人在原審依兩造間
    之契約關係，請求被上訴人給付經扣抵違約金後剩餘之報酬
    ，於本院追加依民法第179條規定為請求（見本院卷第122頁
    ），經核其追加請求之基礎事實均係基於被上訴人從工程報
    酬中扣罰違約金所衍生之爭執，與民事訴訟法第446條第1項
    但書、第255條第1項第2款規定相符，自應予准許。
貳、實體方面：
一、本件上訴人主張：上訴人於民國107年4月19日與被上訴人簽
    訂「『海軍飛二專案相關設施工程』終止契約重新發包工程」
    （下稱系爭工程）工程採購契約（下稱系爭契約），約定由
    上訴人承攬施作系爭工程，契約金額為新臺幣（下同）4,25
    2萬4,777元，嗣經減帳變更為4,202萬5,858元。約定之履約
    期限為上訴人應於開工之日起140「工作天」內全部完工，
    契約價金於驗收後5日內撥付。嗣系爭工程於107年4月29日
    開工，於108年7月15日實際竣工，並於同年8月15日驗收完
    畢。詎被上訴人以履約逾期為由，自應付報酬中扣抵840萬5
    ,172元之逾期違約金，另以品質缺失為由，自應付報酬中扣
    抵198萬5,250元之懲罰性違約金，共計扣抵1,039萬422元之
    違約金，核佔契約金額24.72%，實屬過高，請求酌減至72萬
    7,330元至336萬2,069元之間。爰依系爭契約請求被上訴人
    給付經扣抵違約金後剩餘之報酬等語。於原審聲明：㈠被上
    訴人應給付上訴人1,039萬422元，及自108年8月21日起至清
    償日止按年息百分之5計算之利息；㈡願供擔保請求宣告假執
    行。原審為上訴人敗訴之判決，上訴人不服，提起上訴，並
    於本院追加民法第179條為請求權基礎，上訴及追加之訴聲
    明為：㈠原判決廢棄；㈡被上訴人應給付上訴人1,039萬422元
    ，及自108年8月21日起至清償日止按年息百分之5計算之利
    息；㈢願供擔保請求宣告假執行。
二、被上訴人則以：系爭契約就逾期違約金及品質缺失懲罰性違
    約金之上限各約定為契約總價之20%，因上訴人於系爭工程
    有逾期完工及品質缺失之情，被上訴人自應付報酬中分別扣
    抵該兩項違約金，並未違反兩造締結系爭契約之真意。基於
    契約自由及私法自治原則，除非上訴人已舉證系爭契約所約
    定之違約金過高，否則上訴人應受系爭契約所約定之違約金
    數額拘束。又系爭工程之工作物為軍事裝備掩體，上訴人未
    如期完工已對國防軍備之整建計畫造成相當之影響，足認系
    爭契約所約定之違約金並未過高等語，資為抗辯。並答辯聲
    明：㈠上訴(含追加之訴及假執行之聲請）均駁回；㈡如受不
    利判決，願供擔保請准宣告免為假執行。
三、兩造不爭執事項（見本院卷第72至73頁）：
　㈠兩造於107年4月19日簽立如原審原證1之系爭契約（見原審卷第30至90頁），約定由上訴人承攬施作系爭工程，契約總價為4,252萬4,777元，嗣經減帳變更為4,202萬5,858元，而上訴人應於開工之日起140個工作天內完成系爭工程，被上訴人則應於驗收後5日撥付承攬報酬。
　㈡系爭契約第18條第1項、同條第4項、同條第5項分別約定：「逾期違約金，以日為單位（無論日曆天或非日曆天、工作天或非工作天），按逾期日數，每日依契約價金總額1‰計算逾期違約金……」、「逾期違約金之支付，甲方（即被上訴人，下同）得通知乙方（即上訴人，下同）繳納；其有不足者或乙方拒絕繳納時，甲方得自應付價金中扣抵」、「逾期違約金為損害賠償預定性違約金，其總額（含逾期未改正及本條第㈡款之違約金）以契約價金總額之20%為上限……」（見原審卷第78頁）。
　㈢系爭工程於107年4月29日開工，預定完工日期為同年12月22日，上訴人遲至108年7月15日完成系爭工程，逾期完工日數共計205.5日。依兩造所約定之計算方式，被上訴人得請求之逾期違約金金額為840萬5,172元（見原審卷第251頁）。
　㈣系爭契約第11條第11項第1款、同條項第3款、第4款分別約定：「品質缺失懲罰性違約金之金額，應依工程施工查核小組查核之品質缺失扣點數計算」、「品質缺失懲罰性違約金之支付，甲方應通知乙方繳納，如乙方拒不繳納或繳納不足者，由甲方得自應付價金中扣抵」、「品質缺失懲罰性違約金之總額，以契約價金總額之20%為上限」（見原審卷第66頁）。
　㈤上訴人於施作系爭工程之過程中，經工程施工查核小組查核認定有品質缺失，依系爭契約所約定之計算方式，被上訴人得請求之品質缺失懲罰性違約金數額為198萬5,250元（見原審卷第251頁）。
四、上訴人主張被上訴人扣款之違約金金額占契約金額比例高達
    24.72%，復考量被上訴人並未受有實際損害，而認本件違約
    金過高，應予酌減等情，為被上訴人所否認，並以前揭情詞
    置辯，是本件爭點厥為：系爭契約所定違約金有無過高？應
    否酌減？上訴人主張依系爭契約及不當得利之法律關係，請
    求被上訴人給付1,039萬422元本息，有無理由？茲分敘如下
    ：
　㈠系爭契約所定違約金有無過高？應否酌減？　
　⒈按約定之違約金額過高者，法院得減至相當之數額，為民法
    第252條所明定，此規定乃係賦與法院得依兩造所提出之事
    證資料，斟酌社會經濟狀況並平衡兩造利益而為妥適裁量、
    判斷之權限，非謂法院須依職權蒐集、調查有關當事人約定
    之違約金額是否有過高之事實，而因此排除債務人就違約金
    過高之利己事實，依辯論主義所應負之主張及舉證責任。況
    違約金之約定，為當事人契約自由、私法自治原則之體現，
    雙方於訂約時，既已盱衡自己履約之意願、經濟能力、對方
    違約時自己所受損害之程度等主、客觀因素，本諸自由意識
    及平等地位自主決定，除非債務人主張並舉證約定之違約金
    額過高而顯失公平，法院得基於法律之規定，審酌該約定金
    額是否確有過高情事及應予如何核減至相當數額，以實現社
    會正義外，當事人均應同受該違約金約定之拘束，法院亦應
    予以尊重，始符契約約定之本旨（最高法院93年度台上字第
    909號判決意旨參照）。
　⒉違約金有賠償性違約金及懲罰性違約金，其效力本不相同。
    前者以違約金作為債務不履行所生損害之賠償總額。後者以
    強制債務之履行為目的，確保債權效力所定之強制罰（最高
    法院86年度台上字第1620號判決要旨參照）。查，行政院公
    共工程委員會（下稱公工會）所訂定工程採購契約範本第11
    條第10項第4款及第17條第4項，關於品質缺失之懲罰性違約
    金計算，以契約價金總額20%訂其上限，關於損害賠償額預
    定性之逾期違約金計算，亦以契約價金總額20%為上限，有
    公工會工程採購契約範本節錄在卷可稽（見原審卷第284至2
    89頁），可見本件依系爭契約所定上限扣罰違約金，與一般
    工程罰款相較，要無過高。再參酌系爭工程之內容及目的，
    主要係為新建車堡，以建立海軍陸戰隊改良型兩棲登陸車完
    整保修支援體系，使車輛均能停放於車堡內，避免因露儲影
    響裝備妥善，進而增加裝備使用年限，此有被上訴人108年9
    月23日備工建管字第1080009271號函及所附系爭工程工程結
    算驗收證明書附卷可查(見原審卷第92至94頁)。可見上訴人
    所承攬之系爭工程係屬軍事工程，具公益性質，上訴人是否
    依約履行，自關乎國防安全之實現與維持，又對於國防安全
    之影響本難透過金錢量化，而上訴人未依系爭契約所定之期
    間履約，相較系爭工程之工作日為140天，上訴人履約期間
    屢有職工未到場等施工品質缺失（見本院卷第133頁），其
    逾期完工之日數高達205.5日，此違約情形顯對國防軍備之
    整建計劃造成相當程度之影響，影響人民利益非微，要難謂
    被上訴人未受有損失，應難謂其損失不大而得認前揭違約金
    過高。上訴人主張被上訴人未因此受有金錢損失，而無實際
    損害及違約金過高應予酌減云云，自不足取。況衡以上訴人
    均為公司法人以營利為其目的，其等自得秉持專業知識與經
    驗，審酌系爭工程投標案所定之履約期限、方式、條件及違
    約金數額是否合理後，再決定是否與被上訴人締約，是上訴
    人最終既決定選擇與被上訴人締約，自不能事後再以可歸責
    於己之違約事由為由，要求酌減違約金，否則不啻鼓勵廠商
    以不當低價搶標，致生公共工程品質低落之虞，而有違契約
    正義，是基於契約自由及私法自治之精神，法院對於兩造所
    約定之違約金數額亦應予以適度尊重。從而，上訴人既未能
    舉證證明系爭契約所約定之逾期違約金及品質缺失懲罰性違
    約金數額，有何過高情形，自難認系爭契約所定違約金過高
    ，而應予酌減。
  ⒊上訴人復主張系爭工程逾期縱可歸責上訴人，然考量施工期
    間遭逢共計88日之假日及雨日、被上訴人變更系爭工程內容
    、要求更換施工人員及施作非系爭契約範圍之割草、假設工
    程等，均影響工期，而應予酌減違約金云云。然系爭工程之
    工期免計國定假日，遇大雨致確定無法履約者，上訴人亦得
    依約檢具事證，報請免計工期（見原審卷第44頁），上訴人
    對於逾期完工係屬可歸責於上訴人一事並不爭執（見原審卷
    第251頁及參前述不爭執事項㈢），逾期之原因既可歸責於上
    訴人所致，被上訴人所受損害不因前開事由減少，則就違約
    金是否過高一事，自無審酌前開事由之必要，併此敘明。
  ㈡上訴人主張依系爭契約及不當得利之法律關係，請求被上訴
    人給付1,039萬422元本息，有無理由？
    查系爭契約約定，被上訴人應於系爭工程驗收後5日撥付承
    攬報酬（參前述不爭執事項㈠），系爭工程業於108年7月15
    日驗收合格之事實，有被上訴人108年9月23日備工建管字第
    1080009271號函及所附系爭工程工程結算驗收證明書及工款
    結算單(見原審卷第92至95頁)可憑，依系爭契約約定，被上
    訴人應給付上訴人報酬，惟被上訴人就上訴人履約逾期及品
    質缺失部分，得分別請求上訴人給付逾期違約金840萬5,172
    元及懲罰性違約金198萬5,250元（參前述不爭執事項㈢㈤），
    且無約定違約金過高情形，已如前述，被上訴人自得以其上
    開違約金債權抵銷上訴人本件之請求，從而，上訴人依系爭
    契約關係，請求被上訴人給付1,039萬422元之扣款，即無理
    由。又被上訴人係依系爭契約約定，分別逕自應付契約價金
    中扣除逾期違約金金額840萬5,172元及懲罰性違約金198萬5
    ,250元，為有法律上原因，該等違約金既未經本院酌減，自
    無不當得利可言，上訴人另依民法第179條規定，請求被上
    訴人返還上開金額之扣款，亦無理由。
五、綜上所述，上訴人請求酌減本件違約金，並無理由，復依系
    爭契約請求被告給付1,039萬422元本息，即無理由，不應准
    許。從而，原審所為上訴人敗訴之判決，於法並無不合，上
    訴意旨指摘原判決不當，求予廢棄改判，為無理由，應駁回
    其上訴。上訴人於本院追加依民法第179條規定為同一聲明
    請求，亦無理由，應予駁回。
六、本件事證已臻明確，兩造其餘之攻擊或防禦方法及所用之證
    據，經本院斟酌後，認為均不足以影響本判決之結果，爰不
    逐一論列，附此敘明。
七、據上論結，本件上訴及追加之訴均為無理由，依民事訴訟法
    第449條第1項、第78條，判決如主文。
中　　華　　民　　國　　111 　年　　10　　月　　11　　日
                  民事第十四庭
                      審判長法  官  周群翔
                            法  官  黃珮禎    
                            法  官  陳雯珊
正本係照原本作成。
如不服本判決，應於收受送達後20日內向本院提出上訴書狀，其
未表明上訴理由者，應於提出上訴後20日內向本院補提理由書狀
（均須按他造當事人之人數附繕本）上訴時應提出委任律師或具
有律師資格之人之委任狀；委任有律師資格者，另應附具律師資
格證書及釋明委任人與受任人有民事訴訟法第466 條之1第1項但
書或第2項所定關係之釋明文書影本。如委任律師提起上訴者，
應一併繳納上訴審裁判費。
中　　華　　民　　國　　111 　年　　10　　月　　12　　日

  　　　　　　　　　　　　　書記官  陳亭如